【裁判字號】    97,金訴,1
【裁判日期】    970731
【裁判案由】    違反銀行法等
【裁判全文】
臺灣高雄地方法院刑事裁定               97年度金訴字第1號
公  訴  人  臺灣高雄地方法院檢察署檢察官
被      告  乙○○
被      告  丙○○
被      告  辰○○
被      告  Ｃ○○
被      告  Ｇ○○
                    號7樓之1.
被      告  戌○○
被      告  子○○
被      告  天○○
被      告  Ｈ○○
被      告  宙○○
被      告  壬○○
被      告  Ｅ○○
被      告  甲○
被      告  午○○
被      告  黃○○
被      告  丁○○
被      告  戊○○
被      告  癸○○
被      告  丑○○
                    樓
被      告  寅○○
被      告  酉○○
被      告  亥○○
被      告  地○○
                    號4樓
被      告  宇○○
被      告  玄○○
選任辯護人  郭福三   律師
被      告  Ｄ○○
被      告  Ｆ○○
被      告  Ｉ○○
被      告  Ｊ○○
                    樓
被      告  Ｂ○○
被      告  未○○
被      告  Ａ○○
被      告  庚○○
被      告  卯○○
被      告  辛○○
被      告  巳○○
被      告  己○○
                    2樓
被      告  申○○
上列被告因違反銀行法等案件，經檢察官提起公訴（97年度偵字
第7071號、第7072號、第7073號、第7074號、第7075號、第7076
號、第7077號、第7078號、第7079號、第7080號、第7081號、第
7082號），本院裁定如下：
    主  文
檢察官應於本裁定送達後壹拾伍日內補正被告犯罪之證據，並指
出證明之方法。
    理  由
一、按起訴書應記載犯罪事實及證據並所犯法條，又檢察官就被
    告犯罪事實，應負舉證責任，並指出證明之方法。法院於第
    一次審判期日前，認為檢察官指出之證明方法顯不足認定被
    告有成立犯罪之可能時，應以裁定定期通知檢察官補正，逾
    期未補正者，得以裁定駁回起訴，刑事訴訟法第161 條第1
    項、第2 項、第264 條第2 項第2 款均定有明文。
二、本件檢察官以被告乙○○、丙○○、辰○○、Ｃ○○、Ｇ○○、戌○○、子○○、天○○、Ｈ○○、宙○○、壬○○、
    Ｅ○○、甲○、黃○○、丁○○、戊○○、癸○○、丑○○
    、寅○○、酉○○、亥○○、地○○、宇○○、玄○○、Ｄ
    ○○、Ｆ○○、Ｉ○○、Ｊ○○、Ｂ○○、未○○、Ａ○○
    、庚○○、卯○○、辛○○、巳○○、申○○、午○○、己○○共同違反銀行法第29條之1 、第29條非銀行不得經營收
    受存款之規定，應依同法第125 第1 項規定論處，及刑法第
    340 條、第342 條之常業詐欺及背信罪嫌，因而追加起訴，
    並援引優先認購股票證明、會員契約書、土地買賣契約書、
    土地所有權狀、休閒不動產圓夢契約認購單、陽信商銀信託
    契約書、土地第二類登記謄本、本票、憑證印信領取收執聯
    、休閒不動產圓夢契約銷售簡報及信託代管（履約保證）契
    約為證。
三、追加起訴意旨，業據偵查中傳喚到庭之被告Ｇ○○、戌○○
    等人否認，且為本案起訴之被告乙○○等人否認有何共犯違
    反銀行法、常業詐欺及背信罪嫌，然查：
(一)、追加起訴意旨認告訴人陳喬渝等人與成豐開發股份有限公司
    （下稱成豐公司）簽訂「休閒圓夢契約」，契約內容為投資
    大眾以每坪新台幣（下同）六萬元為1 單位價格，向被告乙○○及Ｃ○○購買坐落在新竹縣竹東鎮○○段「成豐夢幻世
    界」，契約期限為1 年至3 年，於會員資格存續期間，投資
    人保證每月可獲得年利率6%至15% 不等的現金回饋，紅利給
    付與本金顯不相當，於會員期限屆滿後，被告乙○○與Ｃ○○並擔保無條件解除土地買賣契約，以返還投資人之買賣價
    金云云。然依追加起訴書援引之上開證據顯示，係告訴人向
    成豐公司購買每坪為1 單位，每單位6 萬元，土地位置坐落
    在新竹縣竹東鎮○○段378-9 地號等225 筆土地，面積合計
    為1,168,900 平方公尺（約353,592 坪），土地則按購買面
    積之權利範圍（即俗稱之土地持分）辦理移轉登記，告訴人
    購買上開土地後則可免費取得成豐公司所經營之「成豐夢幻
    世界」會員契約之權益，其會員權益則視購買土地之面積單
    位，按每單位每月可取得面額為1,000 元之使用券，三年共
    計36張，會員若未於當月期限內消費使用，未使用之積點值
    餘額，可於次月向成豐公司申請按餘額6 折退費，即每單位
    每月回饋600 元。告訴人之會員期限屆滿後，成豐公司需無
    條件解除土地買賣契約，或得由成豐公司（含指定之人）依
    原價買回，雙方亦得同意展延買回期間，此觀諸卷附之休閒
    不動產圓夢契約認購單、土地買賣契約書、會員契約書、土
    地所有權狀自明。從而追加起訴意旨認被告乙○○等人係藉
    出售新竹縣竹東鎮○○段土地之名義，向多數人收受買賣價
    金，而約定給付與本金顯不相當之其他報酬，事後尚可請求
    返還告訴人之土地買賣價金等事實，即非無疑。換言之，自
    上開證據形式上之內容憑斷，告訴人向成豐公司購買土地，
    同時取得「成豐夢幻世界」之會員權益，至於現金回饋則視
    告訴人消費使用「成豐夢幻世界」之次數而定；此外，告訴
    人之會員期限屆滿後，成豐公司得決定是否依原價買回，亦
    非全然無條件解除土地買賣契約，返還告訴人買賣價金。依
    客觀證據呈現告訴人與成豐公司間上開交易形態，即非全然
    如同公訴意旨所述之事實。故追加起訴援引前開證據，認定
    被告乙○○等人係藉出售新竹縣竹東鎮○○段之土地，投資
    人於會員期間每月保證可獲得與本金顯不相當之年利率6%至
    15% 之現金回饋，期限屆滿後並擔保無條件解除土地買賣契
    約，以返還投資人之土地買賣價金等事實，尚有未足之處，
    故其依據該等不完整之事實，認屬收受存款之行為，即有未
    洽。
(二)、其次，公訴人援引之優先認購股票證明，係告訴人購買前揭
    土地，可優先認購成豐集團上市、上櫃股票之權利；陽信商
    銀信託契約書，則係告訴人向成豐公司購買坐落在苗栗縣大
    湖鄉○○段之土地所有權應有部分，再將該應有部分信託予
    陽信商業銀行，在指定管理運用範圍內，由陽信商業銀行依
    約將信託利益分配予受益人之契約，核與追加起訴認定之違
    反銀行法事實無涉。
(三)、按銀行法第125 條第1 項對於違反同法第29條規定訂定之罰
    則，其法律效果之取擇，視犯罪所得而定。準此，被告乙○○等人藉由推介「成豐夢幻世界」招攬「休閒圓夢契約」之
    犯罪所得，即為特定本案審判標的之重要事實。亦即詳細交
    付金錢者（即告訴人或被害人）、交付之金錢（即被害金額
    或犯罪所得）、招攬之業務員（藉以判斷各被告間共犯之事
    實、參與情節之輕重、各被告不法所得之數額）、犯罪時間
    及被害人之證詞等，均未於追加起訴事實及理由內載明，致
    本院刑罰權之行使不明，容有補正之必要。
(四)、成豐公司之幹部、營業員（即被告丙○○等人）與被告乙○○、午○○、己○○就共犯違反銀行法、常業詐欺及背信罪
    嫌，彼此間有何犯意聯絡及行為分擔之具體情形，在追加起
    訴事實欄亦未載明。準此，亦難特定共犯之範圍何在，據以
    確認審判之標的，且影響被告訴訟上防禦權之行使。另一方
    面，公訴人認定被告等人間如何犯意聯絡及行為分擔之事實
    ，並未舉證證明。雖告訴人於提起告訴時已分別就被告所犯
    之罪嫌有所指摘，然此均屬被告以外之人，於審判外所為之
    書面陳述，依法本無證據能力，自難單憑渠等之書面陳述，
    遽以認公訴人之形式舉證責任已足，此佐以公訴人於97 年2
    月14日將全案均簽改分偵案時，咸認被告年籍已查明，惟是
    否確屬犯罪，仍有待調查等語，益甚明灼。
(五)、起訴書認被告己○○涉及之罪嫌，僅於事實欄載明「被告己○○律師與乙○○簽訂無條件解除土地買賣契約之履約擔保
    為誘因，招攬眾多投資人收受投資款」云云。就此事實客觀
    文義，無法辨明起訴書認被告己○○所犯之罪嫌究何所指？
    若以此事實與起訴書援引之所犯法條對照，似評價被告己○○為共同違反銀行法第29條之1 、第29條、第125 條罪嫌？
    或（修正前）刑法第340 條共同犯常業詐欺罪嫌？或共同犯
    背信罪嫌？抑或3 者皆有共犯關係？但所憑之證據及理由為
    何？均有補正，藉以特定起訴範圍之必要。
(六)、起訴書對於被告午○○論述之事實，僅有「被告乙○○與午
    ○○意圖不法之所有，基於詐欺之犯意聯絡，將新竹縣竹東
    鎮○○段『成豐夢幻世界』之土地設定第二順位抵押權予午
    ○○」。基此事實，起訴書係認定被告午○○為共同違反銀
    行法第29條之1 、第29條、第125 條罪嫌？或（修正前）刑
    法第340 條常業詐欺罪嫌？或刑法第342 條之背信罪嫌？抑
    或3 者皆有共犯關係？均有補充說明，藉此特定起訴範圍之
    必要。
(七)、被告乙○○將新竹縣竹東鎮○○段「成豐夢幻世界」之土地
    設定第二順位抵押權予被告午○○，係對何人施用何詐術？
    使何人陷於錯誤？致被害人為如何之財產處分行為？起訴書
    並未將事實、認定之證據及理由為具體明確之說明。
(八)、按背信罪係身分犯，究為他人處理事務者為何人？主觀不法
    意圖為何？如何違背其任務？致何人生何種損害及損害程度
    為何？均未見起訴事實具體揭露，從而起訴書論列被告等人
    共犯刑法第342 條背信罪嫌云云，即乏所據，亦有具體化與
    明確化之必要。
(九)、末按為貫徹無罪推定原則，檢察官對於被告之犯罪事實，應
    負實質舉證責任，刑事訴訟法第161 條第1 項規定「檢察官
    就被告犯罪事實，應負舉證責任，並指出證明之方法。」，
    係明訂檢察官舉證責任之內涵，除應盡「提出證據」之形式
    舉證責任（即使法院得有合理的可疑之程度為已足）外，尚
    應「指出其證明之方法」，用以說服法院，使法官「確信」
    被告犯罪構成事實之存在。此「指出其證明之方法」，應包
    括指出調查之途徑，與待證事實之關聯及證據之證明力等事
    項。同條第2 項、第3 項、第4 項，乃法院對起訴之審查機
    制及制定駁回起訴之效力，以有效督促檢察官善盡實質舉證
    責任，藉免濫行起訴（最高法院91年4 月30日、91年度第4
    次刑事庭會議決議參照）。本件追加起訴意旨，除前揭(二)至
    (八)所述之形式舉證責任未盡外，亦未載明證據與待證事實之
    關聯性，並未就證據具體指明「證明之方法」，與上開說明
    ，尚有未合之處，難認公訴人已善盡實質之舉證責任，有待
    補正。
綜上所述，依檢察官追加起訴書所載之方法，顯不足認被告有成
立犯罪之可能，亦難特定被告等人有何起訴書所載之犯罪事實及
刑罰權行使之範圍，自有裁定命補正之必要，爰於第一次審判期
日前，依刑事訴訟法第161 條第2 項，裁定如主文。
中    華    民    國    97    年    7     月    31    日
                  刑事第十六庭審判長法  官  李代昌
                                    法  官  梁淑美
                                    法  官  溫文昌
以上正本證明與原本無異。
不得抗告。
中    華    民    國    97    年    7     月    31    日
                                    書記官  王壹理


司法院資訊處製作；財團法人民間司法改革基金會備份。
